臺灣士林地方法院民事判決　九十年度訴字第一九八號
　　原　　　告　甲○○
　　法定代理人　乙○○
右當事人間請求返還土地事件，本院判決如左：
    主      文
被告應將臺北縣三芝鄉○○段北勢子小段一一四之八地號土地如附圖所示Ａ、Ｂ、Ｃ
、Ｄ部分，面積分別為壹佰肆拾貳平方公尺、伍拾肆平方公尺、貳拾捌平方公尺、壹
拾平方公尺之土地返還原告及其他共有人。
前項履行期間為陸個月。
被告應給付原告新臺幣伍萬捌仟玖佰陸拾捌元及自民國九十年九月四日起至清償日止
，按週年利率百分之五計算之利息。
被告應自民國九十年八月二十八日起至返還如主文第一項所示土地之日止，按年給付
原告新臺幣壹萬壹仟柒佰玖拾肆元。
原告其餘之訴駁回。
訴訟費用由原告負擔十分之七，餘由被告負擔。
本判決第一項於原告以新臺幣柒拾萬元、第三項及第四項以新臺幣貳萬元為被告供擔
保後，得假執行。但被告如於假執行程序實施前，就本判決第一項部分以新臺幣貳佰
零陸萬元、第三項及第四項部分以新臺幣陸萬元為原告預供擔保後，得免為假執行。
原告其餘假執行之聲請駁回。
    事      實
甲、原告方面：
一、聲明：
  (一)民國九十年一月三日起訴狀訴之聲明：
    1.被告應將臺北縣三芝鄉○○段北勢子小段一一四之八地號，權利範圍六分之三
      土地返還原告。
    2.原告願供擔保，請准宣告假執行。
  (二)九十年八月二十七日書狀追加訴之聲明：
    被告應給付原告新臺幣（以下同）一千四百四十萬元。
  (三)九十年十月五日書狀減縮前開追加之訴之聲明：
    被告應給付原告一百四十一萬一千五百四十五元。
  (四)九十年十一月二十一日書狀變更原訴之聲明，並減縮前開追加之訴之聲明：
    1.被告應將臺北縣三芝鄉○○段北勢子小段一一四之八地號土地返還原告及其他
      共有人。
    2.被告應給付原告新臺幣（以下同）二十七萬六千八百四十元，及自九十年八月
      二十八日起至清償日止，按年息百分之五計算之利息。
    3.被告應自九十年八月二十八日起至第一項聲請之土地返還原告及其他共有人之
      日止，按年給付原告五萬五千三百六十八元。
    4.原告願供擔保，請准宣告假執行。
二、陳述：
  (一)原告為坐落臺北縣三芝鄉○○段北勢子小段一一四之八地號、面積七百六十九平
    方公尺土地之共有人之一，與訴外人葉滿洲各有所有權應有部分二分之一，其上
    房舍為日據時代所興建，詎被告自民國四十二年起即未經所有權人同意，無權占
    有作為臺北縣警察局淡水分局後厝派出所使用至今。
  (二)按共有人對於第三人，得就共有物之全部為本於所有權之請求，但回復共有物之
    請求，僅得為共有人全體之利益為之，民法第八百二十一條定有明文。又依民法
    第七百六十七條之規定，所有人對於無權占有或侵奪其所有物者，得請求返還之
    ，對於妨害其所有權者，得請求除去之。復按，為訴訟標的之權利，非數人共同
    不得行使者，固須數人共同起訴，惟依民法第七六七條本於所有權之請求，並無
    由共有人全體共同提起之必要，至以債權的請求權為訴訟標的之訴訟，無論給付
    是否可分，各共有人均得單獨提起，若共有人中之一人越其應有部分行使所有權
    時，他共有人得單獨對之起訴，尤不待言（司法院院字第一九五○號解釋參照）
    。故原告自得單獨對被告提起返還土地，並請求其應有部分受侵占之不當得利。
  (三)被告無權占有系爭土地，係無法律關係，而受有相當於土地租金之利益，依民法
    第一百七十九條之規定，應返還其所受之利益。依土地法第九十七條規定，城市
    地方房屋之租金，以不超過土地及其建築物申報地價年息百分之十為限。本件相
    當於租金之不當得利計算方法如左：
    1.原告請求自第二次庭呈狀紙即九十年八月二十七日回溯五年，即八十五年八月
      二十七日起至九十年八月二十七日止，依八十六年七月之申報地價為每平方公
      尺一千四百四十元計算不當得利：1440（申報地價）ｘ769（面積）ｘ5（年）
      ｘ10%（年息）ｘ50%（應有部分二分之一）＝二十七萬六千八百四十元，並自
      九十年八月二十八日起至清償日止，按年息百分之五計算之法定遲延利息。
    2.自九十年八月二十八日起至返還系爭土地之日止，按年給付：1440（申報地價
      ）ｘ769（面積）ｘ10%（年息）ｘ50%（應有部分二分之一）＝五萬五千三百
      六十八元。
  (四)原告請求被告給付不當得利部分，屬訴之追加，惟與起訴請求之基礎事實同一，
    且不甚礙於被告之防禦及訴訟之終結。
三、證據：提出土地登記簿謄本、土地所有權狀、地籍圖謄本、臺北縣稅捐稽徵處淡
    水分處八十九年十二月十五日北稅淡二字第二三九一一二號函、臺北縣警察局
    淡水分局便條、剪報、地價謄本等影本各一件為證。
乙、被告方面：
一、聲明：求為判決駁回原告之訴，並陳明願供擔保請准宣告免為假執行。
二、陳述：
    (一)不爭執臺北縣警察局淡水分局後厝派出所使用之建物占用原告之土地。如附圖
      所示Ａ、Ｂ、Ｃ、Ｄ部分確為被告所佔用，但如附圖所示Ｅ部分、面積五百三
      十五平方公尺為空地，並未為被告所占用，原告請求被告返還全部土地，自無
      理由。
    (二)系爭土地上之辦公廳舍，係日據時期日本政府遺留建物，光復後由我政府接收
      ，撥歸省有。系爭土地上既有省屬建物存在，由被告所轄之後厝派出所使用，
      應非無權占有。
    (三)關於不當得利損害部分，被告僅占用二百三十四平方公尺，被告依七百六十九
      平方公尺之面積計算，應無理由。又系土地雖面臨公車站牌，惟附近住家不多
      ，僅有一、二家雜貨店，附近並無市場，對面為芝蘭公園，商業並不繁榮，原
      告請求依土地法第九十七條規定，以申報地價年息百分之十之最上限計算相當
      於租金之不當得利，顯屬過高。
三、證據：提出臺北縣警察局淡水分局公用建物登記卡影本一件為證。
丙、本院依職權勘驗現場並囑託臺北縣淡水地政事務所測量並繪製複丈成果圖、函詢
    臺北縣政府警察局其所屬分局是否為行政機關。
    理      由
壹、程序方面：
一、按訴狀送達後，原告不得將原訴變更或追加他訴；但經被告同意或不甚礙被告之
    防禦及訴訟之終結者，不在此限；被告於訴之變更或追加無異議，而為本案之言
    詞辯論者，視為同意變更或追加；又擴張或減縮應受判決事項之聲明，不在此限
    ，民事訴訟法二百五十五條、第二百五十六條第二款分別定有明文。經查，本件
    原告起訴時，其訴之聲明原為：「被告應將臺北縣三芝鄉○○段北勢子小段一一
    四之八地號，權利範圍六分之三土地返還原告。原告願供擔保，請准宣告假執行
    」，嗣於九十年八月二十七日書狀追加訴之聲明：「被告應給付原告一千四百四
    十萬元」，九十年十月五日書狀再減縮前開追加之訴之聲明為：「被告應給付原
    告一百四十一萬一千五百四十五元」，至九十年十一月二十一日書狀再變更原訴
    之聲明並減縮前開追加訴之聲明為：「1.被告應將臺北縣三芝鄉○○段北勢子小
    段一一四之八地號土地返還原告及其他共有人。2.被告應給付原告新臺幣（以下
    同）二十七萬六千八百四十元，及自九十年八月二十八日起至清償日止，按年息
    百分之五計算之利息。3.被告應自九十年八月二十八日起至第一項聲請之土地返
    還原告及其他共有人之日止，按年給付原告五萬五千三百六十八元。4.原告願供
    擔保，請准宣告假執行」。被告於訴之變更及追加無異議，而為本案之言詞辯論
    ，核與民事訴訟法第二百五十五條第二項相符，應准原告為前述聲明之變更、追
    加，合先敘明。
二、按中央或地方機關，於法律上固非有獨立之人格，惟該機關之官吏，本有代理國
    家處理該機關私法上事項之權，故因該機關與私人間所生之私法上關係，得逕以
    該機關為權利義務之當事人（最高法院十九年上字第三一六四號判例意旨參照）
    。經本院職權函詢臺北縣政府警察局，據該局九十一年二月二十六日北警後字第
    ○九一○○六二一九五號函稱：「目前本局之各分局係本局派出機關，非僅為本
    局內部單為。故基於以上解釋本局所屬各分局應為行政機關」，本件原告以臺北
    縣警察局淡水分局為被告，依法並無不合，併此敘明。
貳、得心證之理由：
一、本件原告起訴主張：原告為坐落臺北縣三芝鄉○○段北勢子小段一一四之八地號
    、面積七百六十九平方公尺土地之共有人之一，與訴外人葉滿洲各有所有權應有
    部分二分之一，其上房舍為日據時代所興建，詎被告自民國四十二年起即未經所
    有權人同意，無權占有作為臺北縣警察局淡水分局後厝派出所使用至今，爰基於
    所有權，訴請被告返還土地，又被告無法律上原因占有系爭土地，受有相當於土
    地租金之利益，爰依民法第一百七十九條之規定，訴請被告返還五年內相當於租
    金之不當得利二十七萬六千八百四十元及法定遲延利息，並自九十年八月二十八
    日起至返還系爭土地之日止，按年給付五萬五千三百六十八元等語。被告不爭執
    臺北縣警察局淡水分局後厝派出所占用原告所有如附圖所示Ａ、Ｂ、Ｃ、Ｄ部分
    土地，惟以：如附圖所示Ｅ部分為空地，並未為被告所占用，原告不得訴請被告
    返還該部分，又系爭土地上之辦公廳舍，係日據時期日本政府遺留建物，光復後
    由我政府接收，撥歸省有，被告非無權占有系爭土地，關於不當得利損害部分，
    被告僅占用二百三十四平方公尺，被告依七百六十九平方公尺之面積計算，且請
    求依土地法第九十七條規定，以申報地價年息百分之十之最上限計算相當於租金
    之不當得利，顯屬過高等語以資置辯。
二、經查：系爭坐落臺北縣三芝鄉○○段北勢子小段一一四之八地號、面積七百六十
    九平方公尺土地，其所有權人為原告及訴外人葉滿洲，應有部分各二分之一乙節
    ，有二造不爭執之土地登記簿謄本、土地所有權狀等影本各一件在卷可稽。又系
    爭土地上存有如附圖所示Ａ部分面積一百四十二平方公尺之辦公室、Ｂ部分面積
    五十四平方公尺之停車棚、Ｃ部分面積二十八平方公尺之宿舍、Ｄ部分面積十平
    方公尺之機車棚，均為被告所轄之臺北縣警察局淡水分局後厝派出所使用之事實
    ，為被告所不爭，復經本院於九十年七月六日會同二造履勘現場，作成勘驗筆錄
    在卷足稽，並囑託臺北縣淡水地政事務所製作如附圖所示之土地複丈成果圖附卷
    足參，此部分事實堪認為真正。是本件所應審究者，厥為被告使用系爭土地是否
    具有正當權源、占用面積如何：
  (一)查日據時期日本政府於人民私有土地上興建房屋之初，既無合法權源，則臺灣光
    復後，我國政府基於國家權力關係所接收者，乃僅地上之房屋，並非房屋所占有
    之土地，即不得因該接收關係，而使原屬無權占有土地變成有權占有。至臺灣省
    各縣市暨鄉鎮公產清查辦法第七條第九款規定：「建築物為私有基地之清理：建
    築物為公有，基地為私有者，除依法租賃及為地上權登記外，其具有土地法第二
    百零八條各款需要之一時，得依法徵收之」，亦僅課縣市等政府機關，應依租賃
    、設定地上權或徵收之方式，以取得合法使用之權源而已，並非規定政府基於國
    家權力關係接收日據時期日本政府所屬財產之房屋者，即得當然合法占有他人之
    土地，而排除土地所有人行使私法上所有人之權利（最高法院八十七年度第五次
    民庭會議決議意旨參照）。本件被告對於系爭土地上之建物係經省政府基於公權
    力接收，為達警察行政目的，而撥交給臺北縣警察局管理，充為被告所轄後厝分
    局之辦公廳舍之事實既不爭執，被告復無法舉証證明有向原告辦理租用、設定地
    上權或以其他方式而取得合法使用權源，依前揭說明，其占有系爭土地即屬無權
    占有，被告此部分抗辯，殊無可採。
  (二)經本院於九十年七月六日會同二造履勘現場，系爭土地上存有如附圖所示Ａ部分
    面積一百四十二平方公尺之辦公室、Ｂ部分面積五十四平方公尺之停車棚、Ｃ部
    分面積二十八平方公尺之宿舍、Ｄ部分面積十平方公尺之機車棚，為被告所轄後
    厝派出所使用，已如前述，至Ｅ部分面五百三十五平方公尺為空地，其上種植樹
    木，並有分局車輛停泊等情，有勘驗筆錄在卷足稽，並有本院囑託臺北縣淡水地
    政事務所製作如附圖所示之土地複丈成果圖附卷足參，而原告於九十年十二月五
    日言詞辯論期日已自承上開空地上之樹木由其本人種植無訛。是以，如附圖所示
    Ｅ部分既為空地，其上樹木由原告種植，並無由被告占用之建築物，雖偶有被告
    機關內部人員走動、停車，仍難謂由被告所占用。是原告主張被告無權占有如附
    圖所示Ｅ部分土地，即無理由。
三、按所有人對於無權占有或侵奪其所有物者，得請求返還之；對於妨害其所有權者
    ，得請求除去之；有妨害其所有權之虞者，得請求防止之。又共有人對於第三人
    ，得就共有物之全部為本於所有權之請求，但回復共有物之請求，僅得為共有人
    全體之利益為之。另判決所命之給付，其性質非長期間不能履行或經原告同意者
    ，法院得於判決內定相當之履行期間。民法第七百六十七條、第八百二十一條、
    民事訴訟法第三百九十六條第一項分別定有明文。查本件被告所轄後厝派出所使
    用如附圖所示Ａ、Ｂ、Ｃ、Ｄ部分之建物，占用原告所有之系爭土地，既無合法
    權源，即屬無權占用。從而，原告本於所有人之地位，依所有物返還請求權之法
    律關係，訴請被告將如附圖所示Ａ、Ｂ、Ｃ、Ｄ部分土地返還原告，為有理由，
    應予准許，至原告訴請被告返還如附圖所示Ｅ部分土地，為無理由，應予駁回。
    惟本件被告占用系爭土地作為後厝派出所使用，而該警察局之設置有維持公共秩
    序，保護社會安全之公益目的，如遽令返還，將有害公共利益，且該警局之人員
    設備眾多，非短期內即能完成遷移，本院認其履行期間以六個月為相當，爰依前
    揭民事訴訟法第三百九十六條第一項之規定，酌定六個月之履行期間，以資兼顧
    。
四、次按，無法律上之原因而受利益，致他人受損害者，應返還其利益。民法第一百
    七十九條定有明文。被告不付任何代價而使用他人土地，其財產雖無積極的增加
    ，但不能謂無消極的減免其應支付使用該土地之代價，此種消極的利益，亦在得
    請求返還之列（最高法院五十二度臺上字第一四二○號判決意旨參照）。又無法
    律上之原因而獲得相當於租金之利益，致他人受損害時，如該他人之返還利益請
    求權已逾租金短期時效之期間，對於已罹消滅時效之租金之利益，不得依不當得
    利之法則，請求返還（最高法院四十九年度臺上字第一七三○號判例意旨、六十
    五年度第五次民事庭會議決議意旨參照）。第按，以債權的請求權為訴訟標的之
    訴訟，無論給付是否可分，各共有人均得單獨提起，若共有人中之一人越其應有
    部分行使所有權時，他共有人得單獨對之起訴，尤不待言（司法院院字第一九五
    ○號解釋參照）。本件被告無權占有原告所有之系爭土地，使原告蒙受相當於租
    金之損害，暨被告無法律上原因使用原告所有之系爭土地而獲得相當於租金之利
    益，原告依其應有部分，請求被告返還自其追加不當得利請求之日即九十年八月
    二十七日起，回溯五年相當於租金之不當得利，應屬有據。再按，城市地方房屋
    之租金，以不超過土地及其建築物申報總價年息百分之十為限，土地法第九十七
    條第一項定有明文；而土地法第九十七條規定之土地價額，係指法定地價而言，
    為土地法施行法第二十五條所明定，又土地法第一百四十八條規定，土地所有權
    人依土地法所申報之地價為法定地價；土地法第一百十五條復規定，同法第九十
    七條之規定，於租用基地建築房屋準用之，是建築基地（即土地）之租金，亦按
    土地申報地價年息百分之十為限。惟此年息百分之十為限，乃指房屋租金之最高
    限額而言，非謂所有租賃房屋之租金必須照申報價額年息百分之十計算之，尚須
    斟酌基地之位置，工商繁榮程度、使用人利用基地之經濟價值、所受利益，彼等
    關係及社會感情等情事以為決定（最高法院四十六年臺上字第八五五號、六十八
    年臺上字第三○七一號判例意旨參照）。依前揭說明，原告占用如附圖所示Ａ、
    Ｂ、Ｃ、Ｄ部分，面積各一百四十二平方公尺、五十四平方公尺、二十八平方公
    尺、十平方公尺，共占用二百三十四平方公尺，而系爭土地之八十六年七月申報
    地價為每平方公尺一千四百四十元，有地價謄本附卷可按。查系爭土地面臨北勢
    子路，門口約十公尺處有公車站牌，交通便利，附近住家不多，商店僅有一、二
    家雜貨店，附近並無市場，對面為芝蘭公園，商業並不繁榮等情，有卷附勘驗筆
    錄可憑，本院審酌系爭土地坐落之地段、交通情形、經濟繁榮程度及上訴人使用
    系爭土地之狀況，認原告每月所受相當於地租之損失，依土地法第一百零五條準
    用同法第九十七條及平均地權條例施行細則第二十條之規定，按系爭申報地價總
    額年息百分之七計算不當得利為適當。末按，給付無確定期限者，債務人於債權
    人得請求給付時，經其催告而未為給付，自受催告時起，負遲延責任，其經債權
    人起訴，或依督促程序送達支付命令者，與催告有同一之效力，民法第二百二十
    九條第二項定有明文。查被告所應給付原告之相當於租金之不當得利並無確定期
    限，而原告並未主張其曾於起訴前催告被告給付前揭債務，是原告所得請求之法
    定遲延利息應自追加起訴狀繕本送達之翌日，即九十年九月四日起算始為合法。
    綜上所述，原告依民法第一百七十九條之規定，請求被告應給付相當租金之不當
    得利五萬八千九百六十八元及自追加起訴狀繕本送達之翌日即九十年九月四日起
    至清償日止，按年息百分之五計算之利息，暨自九十年八月二十八日起至返還系
    爭土地之日止，按月給付原告一萬一千七百九十四元之相當租金之不當得利，為
    有理由，應予准許，逾此部分之請求，為無理由，應予駁回。其計算方式如下：
  (一)八十五年八月二十七日起至九十年八月二十七日止，申報地價為每平方公尺一千
    四百四十元，以年息百分之七計算：1440（申報地價）ｘ234（面積）ｘ5（年）
    ｘ7%（年息）ｘ50%（應有部分二分之一）＝五萬八千九百六十八元。
  (二)九十年八月二十八日起每年應給付原告按申報地價年息百分之六計算之不當得利
    1440（申報地價）ｘ234（面積）ｘ7%（年息）ｘ50%（應有部分二分之一）＝一
    萬一千七百九十四元（元以下四捨五入）。
五、兩造陳明願供擔保，為宣告假執行免假執行之聲請，於原告勝訴部分，經核無不
    合，爰分別酌定相當之擔保金額准許之。至原告敗訴部分，其假執行之聲請，即
    失所附麗，應予駁回。
六、本件判決基礎已臻明確，原告其餘攻防方法及訴訟資料經本院審酌後，核與判決
    不生影響，無逐一論列之必要，亦此敘明。
七、據上論結：本件原告之訴為一部有理由、一部無理由，依民事訴訟法第七十九條
    但書、第八十五條第一項，第三百九十條第二項、第三百九十二條，判決如主文
    。
中　　　華　　　民　　　國　　九十一　　年　　　四　　　月　　　十　　　日
                                    臺灣士林地方法院民事第三庭
~B法　　　官　陳玉曆
右為正本係照原本作成。
如對本判決上訴須於判決送達後廿日內向本院提出上訴狀。
中　　　華　　　民　　　國　　九十一　　年　　　四　　　月　　十二　　　日
~B法院書記官　謝金宏
